【裁判字號】    96,自,39
【裁判日期】    980122
【裁判案由】    誣告
【裁判全文】
臺灣板橋地方法院刑事判決                96年度自字第39號
自  訴  人  己○○
            庚○○
            辛○○
            戊○○
共      同
自訴代理人  屠啟文律師
被      告  乙○○
            丁○○
            甲○○
            丙○○
上列被告因誣告案件，經自訴人提起自訴，本院判決如下：
    主  文
乙○○、丁○○、甲○○、丙○○均無罪。
    理  由
一、自訴意旨略以：被告乙○○、丁○○、甲○○、丙○○明知
    自訴人己○○、庚○○、辛○○於民國94年6 月10日自案外
    人徐雨吟處，及自訴人戊○○自己○○處取得坐落臺北縣板
    橋市○○段○ ○段13地號土地（下稱「系爭土地」）之一部
    ，係本於其佃農繼承人之身分，並適用耕地三七五減租條例
    相關規定及民法繼承與買賣契約之法律關係而依法取得，亦
    為徐雨吟日後取得抵價地所必須，其間並無任何不法，乙○○等4 人對此實知之甚詳且無任何致渠等生有誤會、懷疑之
    處；詎乙○○等4 人竟於95年6 月間故意捏造事實，意圖使
    己○○等3 人及戊○○受刑事處分，而推由乙○○為代表，
    對己○○等4 人提出刑法詐欺、偽造文書等罪之告訴。案經
    臺灣板橋地方法院檢察署檢察官以95年度偵字第20912 、20
    913 、28016 號不起訴處分書，對自訴人等4 人予以不起訴
    處分，因認被告涉犯刑法第169 條第1 項之誣告罪嫌。
二、按犯罪事實應依證據認定之，無證據不得認定犯罪事實；又
    不能證明被告犯罪者，應諭知無罪之判決，刑事訴訟法第
    154 條第2 項、第301 條第1 項分別定有明文。又誣告罪之
    成立，以意圖他人受刑事處分虛構事實而向該管公務員申告
    為其要件，故其所訴事實，雖不能證明係屬實在，而在積極
    方面尚無證據證明其確係故意虛構者，仍不能遽以誣告罪論
    處，最高法院46年台上字第927 號判例意旨足資參酌。再以
    ，誣告罪之成立以意圖他人受刑事處分或懲戒處分，而為虛
    偽之告訴、告發、報告者為要件，所謂虛偽係指明知無此事
    實故意捏造而言，若告訴人誤認有此事實或以為有此嫌疑，
    自不得指為虛偽，即難科以本罪，最高法院40年台上字第88
    號判例意旨亦足參酌。
三、本件自訴人認被告涉有罪嫌，無非以臺灣高等法院88年度重
    上字第162 號民事判決、臺灣高等法院94年度抗字第125 號
    民事裁定、94年3 月28日民事陳報狀、臺灣板橋地方法院檢
    察署95年度偵字第20912 、20913 、28016 號不起訴處分書
    及97年2 月12日民事陳報狀之內容為其主要論據。訊據被告
    乙○○固坦承於95年6 月間，曾向檢察官告發自訴人己○○
    等4 人涉有偽造文書等犯行，惟辯稱：其係因自訴人己○○
    等3 人原與案外人徐雨吟解除協議書之契約關係，嗣復簽訂
    協議而移轉系爭土地，為釐清事實，始向檢察官提出告發，
    並無誣告故意等語；被告丁○○、甲○○、丙○○則均堅詞
    否認有何誣告犯行，辯稱：其等並未具狀向檢察官指訴自訴
    人涉嫌犯罪等語。經查：
  (一)自訴人己○○、庚○○、辛○○等3 人於94年6 月10日自案
    外人徐雨吟處，而自訴人戊○○則自己○○處，取得系爭土
    地之一部，被告乙○○乃於95年6 月具狀向臺灣板橋地方法
    院檢察署檢察官告發自訴人己○○、庚○○、辛○○等3 人
    涉犯刑法詐欺、偽造文書等罪，並對戊○○提出詐欺告訴，
    其意旨略以：「被告己○○、庚○○、辛○○3 人於86年2
    月25日與徐雨吟簽訂買賣協議書，約定徐雨吟出售其所有自
    臺北縣政府領取之抵償地（即臺北縣板橋市○○段○ ○段13
    地號土地）45坪予被告己○○等3 人。然因徐雨吟與其姪兒
    即告發人乙○○就該抵償地尚有繼承權之糾紛，經乙○○於
    86年10月間向臺灣板橋地方法院聲請假處分，並已辦妥假處
    分查封登記。己○○、庚○○、辛○○3 人知悉該抵償地遭
    查封而無法移轉，乃於93年間郵寄存證信函通知徐雨吟解除
    雙方買賣協議，詎被告己○○、庚○○、辛○○竟共同基於
    意圖為自己不法之所有、使公務員登載不實及行使登載不實
    文書之犯意聯絡，明知上開買賣契約已解除，渠等3 人對該
    抵償地已無任何請求權，竟仍於93年7 月21日，佯以協議書
    債權人身分代位債務人徐雨吟向同法院聲請撤銷上開假處分
    裁定，使承辦法官登載於職務上所掌之公文書上，於93 年
    11月25日以93年度全聲字第339 號裁定准予撤銷部分假處分
    ；經告訴人提起抗告，臺灣高等法院亦因被告己○○、庚○○、辛○○3 人前開所為，於94年1 月31日以94年度抗字第
    125 號裁定抗告駁回確定，並於94年4 月15日發給被告3 人
    撤銷假處分之確定證明書，被告等人隨即持上開訴訟詐欺所
    取得之確定證明書向臺灣板橋地方法院聲請塗銷該抵償地之
    查封登記而行使之。另徐雨吟、戊○○共同意圖為自己不法
    之所有，於94年5 月2 日由戊○○代表庚○○、辛○○2 人
    陪同己○○與徐雨吟簽訂補充協議書，協議內容為徐雨吟將
    上開抵償地移轉登記予己○○、庚○○、辛○○3 人或指定
    之第三人，被告戊○○、徐雨吟此行為顯為詐欺行為。因認
    被告己○○、庚○○、辛○○3 人共同涉有刑法第214 條使
    公務員登載不實罪及同法第216 條行使登載不實文書罪；被
    告己○○、庚○○、辛○○、徐雨吟、戊○○5 人涉有刑法
    詐欺罪嫌」等情，嗣經臺灣板橋地方法院檢察署檢察官以95
    年度偵字第20912 、20913 、28016 號不起訴處分書，為不
    起訴處分確定，業據被告乙○○坦承不諱，並有上開不起訴
    處分書在卷足按，此部分事實應堪認定。
  (二)玆應審酌者，係被告是否明知自訴人己○○等人係依法取得
    系爭土地，而故意捏造不實內容並對自訴人提起刑事告訴、
    告發。查：
    1.被告與案外人徐雨吟間，自86年起，即因自訴人己○○、
      庚○○、辛○○等3 人與徐雨吟間所簽訂買賣協議書，而
      就系爭土地有法律訟爭，業如上述。其間自訴人己○○、
      庚○○、辛○○等3 人，曾於93年9 月21日寄發解除買賣
      契約之存證信函，亦為自訴人所自承，並有臺灣高等法院
      88 年 度重上字第162 號判決影本、臺灣高等法院94年度
      抗字第125 號裁定影本附卷足考。
    2.參以依自訴人資為憑證之被告94年3 月28日民事陳報狀之
      內容，被告於陳報狀中陳稱，被告就自訴人與徐雨吟間之
      訴訟紛爭，並無法律上利害關係一節，核屬其基於自身利
      害關係之考量，就他人訴訟標的法律關係之訴訟，於特定
      時間點所為程序上之特定陳述，原無從遽認被告就有關自
      訴人與徐雨吟間之訴訟紛爭，日後不得依法主張任何權利
      ，或就其認涉有犯罪嫌疑之事實，請求該管公務員依法訴
      究。
    3.再參以自訴人己○○、庚○○、辛○○等3 人於偵查中亦
      自承，其等與徐雨吟間因系爭土地所生訴訟紛爭，於向本
      院民事庭提出返還買賣價金之民事訴訟期間內，徐雨吟同
      意移轉該筆抵償地45坪之所有權予自訴人，雙方因而達成
      和解，並於94年5 月2 日簽訂補充協議書，由徐雨吟移轉
      抵償地應有之一部分予自訴人等3 人指定之登記名義人戊○○，嗣乃具狀撤回與徐雨吟間之民事訴訟等情，有上開
      不起訴處分書在卷足考。準此，自訴人己○○等3 人與徐
      雨吟間之上開原因事實，既係發生在被告於94年3 月28日
      所為陳報上情之後，被告嗣對於自訴人與徐雨吟間所為上
      開簽訂補充協議書而和解之行為，產生是否涉及不法之疑
      義，核屬在94年3 月28日以後所生問題，尚無從以自訴人
      所提上開民事裁判書及陳報狀，資為不利被告認定之基礎
      。況有關法律上行為之解釋，涉及專業知識、經驗之範疇
      ，非法律專業人士實難期有妥適解釋、適用法律之能力，
      縱被告過度自恃己力，就特定行為基於未符專業水準之認
      知，自行為不當解釋，亦難遽認與明知無特定事實而故意
      捏造之情形相符，即難以誣告罪責相繩。準此，自訴人己○○等3 人與徐雨吟間，既有如上簽訂補充協議書而和解
      之行為，被告乙○○對該行為縱有曲解或不當之認知，並
      進而於95年6 月間向檢察官提出告發、告訴，尚與誣告罪
      之構成要件有間。
    4.至被告丁○○、甲○○、丙○○等3 人，本未具狀向該管
      公務員申告自訴人涉有刑事犯行，亦為自訴人所自承，原
      無從認其等有何犯罪嫌疑；況自訴人於本院審理中，業已
      具狀撤回對被告丁○○等3 人之自訴，本院自不得徒憑自
      訴人提起自訴之行為，即認被告丁○○等3 人涉有上開犯
      行。
四、綜上，本案依自訴人所提事證，尚不足使所指被告乙○○、
    丁○○、甲○○、丙○○涉有誣告之犯罪事實，達於無所懷
    疑而得確信為真實之程度。本案復查無其他積極證據足以證
    明被告確犯刑法誣告罪，核屬不能證明被告犯罪，應為被告
    無罪判決之諭知，以昭審慎。
據上論斷，應依刑事訴訟法第301條第1項，判決如主文。
中    華    民    國    98    年    1     月    22    日
                  臺灣板橋地方法院刑事第三庭
                            審判長法  官  許政賢
                                  法  官  吳冠霆
                                  法  官  廖怡貞
上列正本證明與原本無異。
如不服本判決，應於判決送達後10日內敘明上訴理由，向本院提
出上訴狀 (應附繕本) ，上訴於臺灣高等法院。其未敘述上訴理
由者，應於上訴期間屆滿後20日內向本院補提理由書「切勿逕送
上級法院」。
                                  書記官  周百川
中    華    民    國    98    年    1     月    23    日


司法院資訊處製作；財團法人民間司法改革基金會備份。
